臺灣高等法院高雄分院民事判決　　　　　 92年度上字第255號
上　訴　人
即承當訴訟人　馬來西亞商富析資產管理股份有限公司台灣分公
　　　　　　　司
法定代理人　　陳劍峰
訴訟代理人 　 丙○○
被上訴人　　　甲○○
　　　　　　　乙○○
共　　　同
訴訟代理人　　郭清寶律師
上列當事人間撤銷無償贈與等事件，上訴人對於中華民國92年9
月26日臺灣高雄地方法院92年度訴字第1509號第一審判決提起上
訴，並為訴之追加，本院於94年5 月12日言詞辯論終結，判決如
下：
    主      文
原判決廢棄。
被上訴人甲○○與乙○○間就坐落高雄縣鳳山市○○○段第228
地號土地、面積84平方公尺，所有權應有部分二分之一，及同段
第228 之33地號土地，面積138 平方公尺應有部分二分之一於90
年9 月24日所為由甲○○移轉所有權予乙○○之贈與行為及於同
年10月9 日基於該贈與行為所為所有權移轉登記行為，均應予撤
銷。
被上訴人乙○○應將上開土地之移轉所有權之登記塗銷。
上訴人其餘追加之訴駁回。
第一、二審訴訟費用由被上訴人負擔。
　　事實及理由
一、本件訴訟之當事人原為上訴人台灣中小企業銀行股份有限公
    司（下稱台灣中小企銀）與被上訴人甲○○、乙○○，旋台
    灣中小企銀將本件訴訟繫屬中為訴訟標的之法律關係，移轉
    於第三人即馬來西亞商富析資產管理股份有限公司台灣分公
    司（下稱馬來西亞公司），嗣台灣中小企銀與馬來西亞公司
    聲請由馬來西亞公司承當訴訟，被上訴人不同意，經本院依
    民事訴訟法第254 條第2 項規定，裁定准許馬來西亞公司為
    台灣中小企銀之承當訴訟人。又上訴人於本院聲明追加請求
    被上訴人間所為所有權移轉登記行為亦應併同撤銷，及併請
    求被上訴人乙○○塗銷上開移轉登記，核屬民事訴訟法第25
    5 條第1 項第3 款之擴張應受判決事項之聲明，依民事訴訟
    法第446 條第1 項及第255 條第1 項第3 款之規定，無庸被
    上訴人之同意應予准許，先予明。
二、上訴人起訴主張：
  (一)訴外人何秉昌邀同被上訴人甲○○為連帶保證人，於民國86
    年1 月3 日向台灣中小企銀借款新台幣（下同）1 億500 萬
    元，詎訴外人何秉昌自90年8 月3 日起即未依約繳納本金及
    利息，本件借款債務視同全部到期，被上訴人甲○○為連帶
    保證人，依法自應負連帶清償之責，該債務並經原審以91年
    年度重訴字第626 號判決確定在案。被上訴人甲○○為逃避
    前開債務之履行，竟於90年10月9 日將坐落高雄縣鳳山市○
    ○○段228 號、228 之33號之土地（下稱系爭土地）所有權
    2 分之1 ，無償贈與其夫即被上訴人乙○○，並完成移轉登
    記手續，其贈與行為及移轉登記行為顯有害及上訴人之債權
    ，為此乃依民法第244 條提起本件訴訟，聲明求為：(一)被上
    訴人間就系爭土地所有權應有部分2 分之1 ，於90年9 月24
    日所為之贈與行為應予撤銷。(二)被上訴人乙○○應塗銷上開
    系爭土地所有權移轉登記之判決。於本院聲明：(一)原判決廢
    棄。(二)被上訴人間就系爭土地之所有權應有部分各2 分之1
    ，於90年9 月24日所為由被上訴人甲○○移轉所有權予被上
    訴人乙○○之贈與行為及於同年10月9 日之移轉登記行為均
    應予撤銷。(三)被上訴人應塗銷上開系爭土地所有權移轉登記
    並回復為被上訴人甲○○所有。
三、被上訴人則以：被上訴人為無償贈與行為時，並未有害於上
    訴人之債權，況且被上訴人係於90年9 月24日為贈與行為，
    並於同年10月9 日移轉登記完畢，而上訴人曾於91年2 月19
    日聲請假扣押，相對人為何秉昌、蘇秀美及甲○○，以上訴
    人之金融徵信能力，該時即對被上訴人進行徵信，且由上訴
    人自承當時向國稅局調閱被上訴人之財產資料，可知上訴人
    於91年2 月26日即知悉被上訴人間無償贈與之情事，惟上訴
    人提起本件訴訟為92年5 月29日，已逾1 年之除斥其間，則
    上訴人之撤銷權應已喪失等語資為抗辯。並於本院聲明：上
    訴及追加之訴均駁回。
四、上訴人主張訴外人何秉昌邀被上訴人甲○○為連帶保證人向
    上訴人借款1 億500 萬元，嗣何秉昌自90年8 月3 日起未依
    約繳付本息，此借款債務已屆期，經上訴人向法院起訴何秉
    昌及被上訴人甲○○，已獲勝訴判決確定，被上訴人甲○○
    將系爭土地贈與被上訴人乙○○之事實，業據其提出借據、
    原審91年度重訴字第626 號民事判決及其確定證明書、土地
    登記謄本等件為證，經原審依職權向高雄縣鳳山地政事務所
    調閱系爭土地移轉所有權登記相關資料審核無誤，且為被上
    訴人所不爭執，自堪信為真實。惟被上訴人則另以前揭情詞
    置辯，是以本件之爭執要點首在：(一)上訴人之撤銷權是否已
    超過除斥期間而喪失？(二)如未喪失，上訴人得否請求撤銷被
    上訴人間所為之贈與行為及所有權移轉登記行為？
五、經查：
  (一)被上訴人主張：被上訴人間就系爭土地於90年9 月24日為贈
    與行為，並於同年10月9 日辦妥所有權移轉登記，而上訴人
    於91年2 月19日曾經聲請假扣押被上訴人甲○○之財產，當
    時上訴人曾向國稅局查詢被上訴人甲○○之財產資料，又上
    訴人於91年2 月26日向財政部台灣省南區國稅局查詢之被上
    訴人甲○○財產歸屬資料清單，其上記載有系爭土地之異動
    日期為90年12月11日，房地持分比例為0.5 ，房地面積亦有
    變動，則上訴人應於91年2 月26日查詢甲○○之財產時，即
    已知悉被上訴人將系爭土地為贈與行為之事實，乃上訴人遲
    至92年5 月29日始提起本件訴訟，其撤銷權已因遲誤1 年之
    除斥期間而喪失云云。惟本院詳閱上訴人向稅捐機關查詢甲
    ○○財產時之一切資料，均無記載系爭不動產已因贈與行為
    而將所有權移轉登記予被上訴人乙○○之事實，被上訴人又
    未能舉證證明上訴人確已知悉系爭土地已移轉登記為被上訴
    人乙○○所有，則被上訴人所抗辯：上訴人既已知悉系爭土
    地有異動紀錄，且債權人實現權利，進行假扣押之際，均會
    調閱或進行查證財產情形，故上訴人應於91年2 月26日即已
    知被上訴人甲○○將系爭土地贈與被上訴人乙○○云云，均
    為被上訴人臆測之詞，自無可採。難認上訴人之撤銷權已因
    遲誤除斥期間而喪失。
  (二)按債務人所為之無償行為，有害及債權者，債權人得聲請法
    院撤銷之，並得聲請命受益人或轉得人回復原狀，民法第24
    4 條第1 項第4 項有明文規定。本件被上訴人甲○○將系爭
    土地無償贈與其夫乙○○之事實，有土地登記謄本為證，且
    為被上訴人所不爭執。甲○○為上訴人之主債務人何秉昌之
    連帶保證人，而何秉昌積欠上訴人新台幣（下同）1 億500
    萬元之借款，現尚欠66,651,734元等事實，有上訴人提出之
    借據，臺灣高雄地方法院91年度重訴字第626 號民事判決等
    影本為證，且為被上訴人所不爭執，自足信為真實。而被上
    訴人甲○○於90年10月9 日將系爭不動產以贈與為原因移轉
    所有權予其夫乙○○，並辦妥所有權移轉登記，亦有土地登
    記謄本為證，被上訴人甲○○於為贈與行為時，其投資益成
    服飾股份有限公司、高億投資股份有限公司、高承開發股份
    有限公司各1,000,000 元，於華邦電子股份有限公司、建華
    證券股份有限公司、聯強國際股份有限公司、明興企業股份
    有限公司、台揚科技股份有限公司、富邦銀行股份有限公司
    、矽統科技股份有限公司、東元電機股份有限公司、聯華電
    子股份有限公司等均無股份存在，其於中興銀行股份有限公
    司總行、高雄市第二信用合作社之存款均為零、於玉山商業
    銀行高雄分行之存款有912 元、富邦商業銀行鳳山分行之存
    款為27,825.50 元、中興商業銀行鳳山分行之存款為159 元
    、台灣土地銀行鳳山分行之活儲為48,258元，支票存款為5,
    740 元，定期存款為97,000元及美金3.32元，均經各該公司
    行號函復本院在卷可稽，被上訴人雖抗辯被上訴人甲○○為
    贈與行為時，非無資力清償系爭債務云云，惟被上訴人既自
    承除上述本院所調查之被上訴人甲○○財產外，無其他財產
    資料（本院卷(二)375 頁），則足見被上訴人甲○○於為贈與
    行為時，已無力代償何秉昌所欠上訴人之借款甚明。乃被上
    訴人甲○○將系爭土地無償贈與其夫乙○○，自屬有害上訴
    人之債權，從而依照上開法條規定，上訴人請求撤銷被上訴
    人甲○○將系爭土地無償贈與被上訴人乙○○之行為及移轉
    登記之物權行為及被上訴人乙○○應將所受系爭土地之所有
    權移轉登記行為，自非無據。惟被上訴人甲○○並非民法第
    244 條第4 項所規定之受益人或轉得人，而係贈與人，故塗
    銷系爭土地所有權登記之人，僅限於受益人之乙○○，上訴
    人主張被上訴人二人均應塗銷所有權登記，自有未當，爰將
    上訴人請求被上訴人甲○○塗銷登記之訴部分，予以駁回。
六、被上訴人主張：被上訴人甲○○所有系爭二筆土地於90年10
    月9 日無償贈與被上訴人乙○○，上訴人亦於91年2 月19日
    因聲請假扣押列印財產歸屬資料清單，於91年2 月26日取得
    清單時起，至上訴人提起本件訴訟時正，均已逾1 年之除斥
    期間云云，但查民法第245 條規定：「前條撤銷權，自債權
    人知有撤銷原因時起，1 年間不行使或自行為時起，經過10
    年而消滅」，此項除斥期間，其短期間雖僅1 年，但應自撤
    銷人（債權人）知有撤銷原因時起算。上訴人於91年2 月26
    日取得之被上訴人甲○○財產歸屬資料清單，並未記載甲○
    ○將系爭不動產無償贈與被上訴人乙○○（見原審卷45-54
    頁及133 頁）僅記載異動日期，則上訴人如何知悉被上訴人
    甲○○已將不動產無償贈與被上訴人乙○○？
七、被上訴人抗辯：債務人之行為，是否有害及債權，以債務人
    行為時定之，故有害及債權之事實，須於行為時存在，荀於
    行為時有其他足以清償債務之財產，縱日後債務人財產減少
    ，仍不構成詐害行為。上訴人之上訴狀稱：「本行於91年2
    月26日向國稅局查詢被上訴人甲○○財產歸屬資料清單，在
    尚未申請調查土地謄本前，主債務人何秉昌來行協議還款事
    宜，上訴人因信任主債務人會依約還款而答應其要求暫不查
    調甲○○系爭二筆土地之謄本及全面執行借保人之財產而僅
    針對主債務之幾筆土地申請假扣押」，足見被上訴人為無償
    贈與行為時，並未害及上訴人之債權云云。查被上訴人甲○
    ○於為贈與行為時之財產狀況，業經本院向各公司行號查明
    ，已如前述，而被上訴人迄今未能舉證證明甲○○於為贈與
    行為時，尚有何財產足供清償上訴人之債權，自應認甲○○
    於為贈與行為時，已無財產足以清償上訴人之債權。
八、被上訴人又抗辯：數人為連帶保證時，其中一人之詐害行為
    不得允許債權人行使撤銷權，必主債務人及全體連帶債務人
    所有之財產均不足清償債務時，方得行使債權人之撤銷權云
    云。然查，連帶債務人對於債權人應各負全部給付之責，是
    債務未受清償前，連帶債務人中之一人所為之詐害行為，債
    權人自得對之依民法第244 條第1 項、第2 項之規定撤銷之
    。至於其他連帶債務人有資力與否，在所不問。故被上訴人
    所主張必主債務人與全體連帶債務人之資力均不能清償債權
    人之債權，債權人始得行使撤銷權云云，自非可採。
九、被上訴人又抗辯：上訴人於上訴狀第2 項第11行至第3 項第
    3 行稱：「本行於91年2 月26日向國稅局查詢被上訴人甲○
    ○財產歸屬資料清單，在尚未申請調查土地謄本前，主債務
    人何秉昌來行協議還款事宜，上訴人因信任主債務人會依約
    還款而答應其要求暫不查調甲○○系爭二筆土地之謄本及全
    面執行借保人之財產而僅計對主債務人之幾筆土地申請假扣
    押」等語，足見被上訴人為無償贈與系爭標的物時，根本並
    未有害於債權人之特定債權，否則上訴人何以僅假扣押主債
    務人何秉昌之幾筆土地，更顯示出上訴人對此已經作過債權
    實現之風險評估，認為只假扣押主債務人何秉昌之幾筆土地
    ，已足以保全其權利，尚不須對其他連帶債保證人等進行執
    行以保全其債權。故被上訴人之無償贈與行為當時，尚未使
    上訴人之債權不能獲得滿足，則上訴人自不得行使對被上訴
    人之撤銷權云云。然查，被上訴人甲○○於為無償贈與行為
    ，已無資力足以清償上訴人之債權等情，業經本院行文各公
    司行號查詢在卷已於前述，而甲○○迄今又未陳報或舉證證
    明其在為贈與時，尚有何財產促供清償上訴人之債權，其行
    為自屬詐害行為。至上訴人究竟欲對主債務人先行求償或對
    連帶債務人之全體或其中一人或數人行使權利，上訴人有自
    由選擇之權，不得以上訴人僅假扣押主債務人何秉昌之財產
    而未同時假扣押甲○○之財產，即謂甲○○當時之財產尚足
    清償上訴人之債權。
十、綜上所述，上訴人本於民法第244 條之規定，訴請被上訴人
    甲○○與乙○○間就系爭土地應有部分均為2 分之1 ，於90
    年9 月24日所為由被上訴人甲○○移轉所有權予被上訴人乙
    ○○之無償贈與行為並於90年10月9 日基於該無償贈與行為
    所為之所有權移轉登記行為均予撤銷，被上訴人乙○○應就
    上開土地所為移轉所有權之登記應予塗銷，回復原狀，自無
    不合。至上訴人訴請被上訴人甲○○亦應將乙○○就上開土
    地所為之登記予以塗銷部分，被上訴人甲○○現已非名義上
    所有權人並無權塗銷，故此部分之訴應予駁回。原審為上訴
    人敗訴之判決，上訴意旨，指摘原判決不當，為有理由，應
    由本院予以廢棄改判，且其追加請求撤銷被上訴人間之移轉
    登記之物權行為之訴部分，亦為有理由，應予准許。其餘追
    加之訴部分，為無理由，應予駁回。
十一、結論：本件上訴為有理由，追加之訴部分為一部分有理由
    ，一部分無理由，依民事訴訟法第449 條第1 項、第450 條
    、第79條、第85條第1項前段，判決如主文。
中　　華　　民　　國　　94　　年　　5 　　月　　26　　日
                            民事第二庭
                                審判長法官  簡色嬌
                                法      官  謝靜雯
                                法      官  周慶光
以上正本證明與原本無異。
如對本判決上訴，須於判決送達後20日內向本院提出上訴狀，其
未表明上訴理由者，應於上訴後20日內向本院提出上訴理由書（
均須按他造當事人之人數附繕本）。上訴時應提出委任律師或具
有律師資格之人之委任狀，並依附註條文規定辦理。
中　　華　　民　　國　　94　　年　　5 　　月　　30　　日
                                書　記　官  馬蕙梅
附註：
民事訴訟法第466條之1 ：
對於第二審判決上訴，上訴人應委任律師為訴訟代理人，但上訴
人或其法定代理人具有律師資格者，不在此限。
上訴人之配偶、三親等內之血親、二親等內之姻親，或上訴人為
法人、中央或地方機關時，其所屬專任人員具有律師資格並經法
院認為適當者，亦得為第三審訴訟代理人。第1 項但書及第2 項
情形，應於提起上訴或委任時釋明之。
                                                      K
